臺灣臺中地方法院民事判決　　　　　　　99年度訴字第2645號
原　　　告　劉達盛
訴訟代理人　張格明　 律師
被　　　告　謝劉阿秀
追 加被 告　劉達隆
上二人共同
訴訟代理人　林邦賢　 律師
上列當事人間分配租金收益事件，本院於民國100 年11月23日言
詞辯論終結，判決如下：
    主      文
被告謝劉阿秀、劉達隆應共同給付原告新臺幣壹萬玖仟壹佰貳拾
玖元，及自民國一百年三月七日起至清償日止，按週年利率百分
之五計算之利息。
原告其餘之訴駁回。
訴訟費用由被告謝劉阿秀、劉達隆共同負擔百分之二，餘由原告
負擔。
本判決原告勝訴部分，於原告以新臺幣陸仟肆佰元為被告謝劉阿
秀、劉達隆供擔保後，得為假執行。但被告謝劉阿秀、劉達隆如
以新臺幣壹萬玖仟壹佰貳拾玖元，為原告預供擔保後，得免為假
執行。
原告其餘假執行之聲請駁回。
    事實及理由
壹、程序事項：
一、按訴狀送達後，原告不得將原訴變更或追加他訴，但擴張或
    減縮應受判決事項之聲明者，或不甚礙被告之防禦及訴訟之
    終結者，不在此限；又按不變更訴訟標的，而補充或更正事
    實上或法律上之陳述者，非為訴之變更或追加，民事訴訟法
    第255條第1項但書第3款、第7款分別有明定。
二、本件原告起訴之初，原僅列謝劉阿秀為被告，並聲明：「一
    被告應給付與原告新臺幣888,000元，即自99年9月28日起至
    清償日止，按年利率百分之五計算之利息。二訴訟費用由被
    告負擔。三願供擔保請准宣告假執行。」後於99年12月20日
    言詞辯論期日以民事追加暨準備狀，因劉達隆係負責結算租
    金收入，自有追加之必要等情，原告訴訟代理人乃追加被告
    劉達隆，並追加聲明為：「一被告二人應連帶給付與原告新
    臺幣888,000 元，及自本準備書狀繕本達達於被告時起至清
    償日止，按年利率百分之五計算之利息。二訴訟費用由被告
    二人負擔。三原告願供擔保請准宣告假執行。」，復於100
    年3月7日再以民事追加暨準備書(三)狀追加聲明為：「一被告
    二人應連帶給付與原告新臺幣888,000 元整，及自本準備書
    狀繕本送達於被告時起至清償日止，按年利率百分之五計算
    之利息。二如上述聲明無理由，被告謝劉阿秀應給付與原告
    新臺幣888,000 整，及自本準備書狀繕本送達於被告時起至
    清償日止，按年利率百分之五計算之利息；或被告劉達隆應
    給付與原告新臺幣888,000 元整，及自本準備書狀繕本送達
    於被告時起至清償日止，按年利率百分之五計算之利息。
    三訴訟費用由被告二人負擔。四原告願供擔保請准宣告假執
    行。」，就追加被告劉達隆及相關聲明部分，因係於第一次
    言詞辯論時即予以追加，追加之時點在本件訴訟之前階段，
    不甚妨礙被告謝劉阿秀之防禦及訴訟之終結，核與民事訴訟
    法第255 條第1項第7款之規定相符，就追加訴之聲明部分核
    為擴張原告應受判決事項之聲明，揆諸前揭規定，皆應予准
    許。另原告以100 年3月7日再以民事追加暨準備書(三)狀主張
    遲延利息之計息由該準備書狀送達被告二人起算，自係減縮
    應受判決事項之聲明，亦應准許。
貳、陳述及答辯要旨：
一、原告起訴主張：
  (一)訴外人即兩造之父親劉萬明去世後，遺留臺中市○○區○○
    段150-3、150-9、150-10地號土地（下稱系爭150-3 地號、
    系爭150-9地號、系爭150-10 地號）及其上門牌號碼臺中市
    ○○路○段211號房屋及其附屬房屋（下稱系爭文心路4段211
    號房屋）、臺中市北屯區○○○街26號房屋（下稱系爭遼陽
    一街26號房屋），由兩造及訴外人共同繼承，並於88年9月8
    日辦妥繼承登記，應有部分各為3分之1，且兩造於88年8 月
    間曾約定凡使用系爭文心路4段211號房屋第3、4、5 層樓者
    ，每層樓每月應給付6,000元，惟第5層樓因有3分之1為神明
    廳，依比例扣減後每月應給付4,000 元；使用系爭遼陽一街
    26號房屋第1層樓者，每月應給付14,000元，系爭2間房屋其
    餘樓層則由兩造管理出租，上開所得扣除必要費用後，各分
    配3分之1。
  (二)系爭兩棟房屋應有租金收益：
    1.共有人使用房屋應付租金部分：
      (1)系爭文心路4 段211號房屋第3層樓全部及第5層樓3分之
        2（另3分之1為共用之神明廳），自88年9月起至94年12
        月止，共76個月，由原告使用，故原告每月應給付1 萬
        元（計算式：6000＋4000＝10000 ），總金額76萬元（
        計算式：76×10000＝760000 ），但原告已因本院96年
        度訴字第3084號判決給付租金至94年12月予被告劉達隆
        ，且原告於95年2 月底即已搬出，故上開房屋原告使用
        至95年2月依約定應付2個月租金共2 萬元；又上開建物
        第4層樓由被告謝劉阿秀使用，每月應給付6,000元，自
        95年1月起至99年9 月份共使用57個月，總金額342,000
        元（計算式：6000×57＝342000）；上開房屋第1 層樓
        亦由被告謝劉阿秀於99年8月起使用至99年9月，每月租
        金8,000元，應付租金16,000元。
      (2)系爭遼陽一街26號房屋第1層樓，每月租金7,000元，原
        告使用95年1、2月止，同年3月即搬出共使用2個月，應
        付租金14,000元；被告謝劉阿秀於95年1月使用至99年9
        月止，租金95年1、2月每月7,000元，95年3月份起為14
        ,000元，共784,000元（計算式：7000×2+14000×55＝
        784000）。
      (3)原告有34,000元（計算式：20000+14000＝34000）之應
        付租金，被告有1,142,000元（342000+16000+784000＝
        0000000）之應付租金，應記入全部租金之收入。
    2.對外出租之租金收入部分：
      (1)系爭文心路4 段211號房屋第1、2層樓自90年3月起至91
        年7月止，共17個月，由原告管理出租，嗣於91年8月起
        至99年6 月止，由謝劉阿秀管理出租，因本院96年度訴
        字第3084號判決租金已計算至94年12月，對外出租之租
        賃期間應為自95年1 月起至99年6月（99年7月起已無出
        租）共計54個月，每月租金21,000元共計1,134,000 元
        （計算式：5421000＝0000000）。
      (2)系爭遼陽一街26號房屋第2層樓，自95年1 月起至99年9
        月（原告誤載為91年7 月起至94年12月）由被告謝劉阿
        秀管理出租，每月租金為8,000元，共計456,000元（80
        00×57＝45600元）。
    3.全部租金收入應為2,766,000元（34000＋0000000＋00000
      00＋456000＝0000000）。
  (三)原告先前曾概算應受分配之租金，發函請求被告謝劉阿秀提
    出結算表，但被告謝劉阿秀卻推託不理，此有99年8 月25日
    臺中五權路郵局第582號存證信函可參（見原證2）。原告不
    得已依照前訴訟確定之租金收入之金額，以及房屋現有使用
    狀況，概略計算全部之租金收入，此有租金收入計算表可參
    。原告又於日前發函請求被告謝劉阿秀支付應受分配之權益
    ，但被告謝劉阿秀全然置之不理，原告無奈只能自行計算全
    部租金收入及應得權益而起訴請求，此有99年9 月16日臺中
    五權路郵局第648號存證信函可參（見原證4）。上開催告給
    付應得租金催告，經查被告謝劉阿秀係於99年9 月27日簽收
    ，此有99年9 月27日郵政簽收回條可參。被告謝劉阿秀始終
    未予以理會，棄置其受任人之義務於不顧，原告爰依民法第
    541條委任之規定及租賃之法律關係，請求被告給付888,000
    元（計算式：0000000÷3＝922000）元，扣除原告應付之租
    金34,000元，原告得請求888,000（000000-00000＝888000
    ）。
  (四)被告謝劉阿秀日前於調解時辯稱系爭共有房屋之出租有關租
    金收入之結算係由被告劉達隆所負責，對於原告應得之權義
    並不清楚，且原告曾經就共有房屋出租租金收入請求被告二
    人提出結算表，被告二人均置之不理，此有99年8 月25日臺
    中五權路郵局第582號存證信函可參（見原證2），且被告謝
    劉阿秀並主張：「95年1月1日以後帳務明細請逕向劉達隆索
    取」，此有被告謝劉阿秀提山之臺中市○○路第2349號存證
    信函可參（見被證2 ），亦證被告二人係共同管理系爭房屋
    出租事宜。另被告劉達隆對於原告請求提供結算明細，完全
    置之不理，反而以其私下之結算，未經兩造共有人認可，數
    次要求原告應付租金，此有99年12月8日三峽中山郵局第261
    號存證信函可參（見原證6 ），得以證明被告二人係由被告
    謝劉阿秀管理出租共有房屋，而由被告劉達隆負責結算及催
    討積欠租金事宜，被告二人共同管理系爭房屋之出租事宜，
    故依照民法第539 條，委任及複委任關係存在，原告亦得依
    上開法律規定，對於本件分配租金收益，直接向被告劉達隆
    請求支付應得權益，自有追加被告劉達隆之必要。
  (五)被告二人依民法第539 條規定有結算共有房屋出租收益之義
    務，且原告並得依照民法第541條及同法第539條規定，向被
    告謝劉阿秀請求結算及分配應得之租金收益，亦得依照上開
    第539 條規定對於複委壬人即被告劉達隆請求結算及分配應
    得之租金收益，即被告二人自有對原告結算及分配金收益之
    義務，被告二人對原告而言係屬於不真正連帶關係。
  (六)對被告抗辯之陳述：
    1.原告於95年3月份搬離系爭文心路4段211號房屋第3層樓全
      部及第5層樓、系爭系爭遼陽一街26號房屋第1層樓，被告
      謝劉阿秀均在場知悉，上開房屋之鑰匙原告亦已交還被告
      謝劉阿秀。被告謝劉阿秀說原告原住之房屋只剩一張彈簧
      床，可知被告謝劉阿秀有上開系爭房屋鑰匙且知原告搬離
      之事。原告搬遷之後即無再回去使用系爭房屋，只有委託
      女兒劉桂蓉偶爾回去看看出租情形及收拿信件，被告謝劉
      阿秀如有見到原告之信件，亦曾幾次要其兒子謝昇融打電
      話給原告二兒子劉晃華轉達有信件寄到，並且被告謝劉阿
      秀均會將原告之信件放在文心路住所4樓往5樓樓梯處，此
      有照片1 可參。被告謝劉阿秀製作布條廣告載明「整棟出
      租」拉在騎樓門前，如果原告仍繼佔有上開房屋3樓及5樓
      ，被告豈可對外招租「整棟出租」，此亦有照片2 可參。
    2.本院96年訴字第3084號判決是指兩造間系爭房屋94年之前
      之租金分配，本案請求系爭房屋95年以後之租金分配並無
      關連。兩造約定有使用共有房屋即需要支付租金，原告於
      95年3 月份起即遷離共有房屋，自無再支付租金之義務；
      且被告謝劉阿秀將委任事務之處理部分複委任於被告劉達
      隆，原告自有向複委任人直接請求結算及分配租金收益之
      權利。
    3.被告謝劉阿秀於答辯書狀表示就文心路房屋第1 層樓並無
      使用，然文心路房屋第1 層樓係由被告謝劉阿秀之兒子謝
      昇融佔用作為停車使用，自有使用該房屋，依照雙方約定
      即由繳納租金之義務，此有照片3-5 可參；被告謝劉阿秀
      復主張遼陽一街房屋僅使用一半而已，沒有全部使用云云
      ，更非事實。原告於95年2月前使用遼陽一街建議第1層樓
      ，但原告於95年3 月份起搬離之後，該一樓房屋由被告謝
      劉阿秀之女兒謝雯如佔有使用，停放汽車及機車，因此既
      然有使用該房屋依照兩造約定即有支付租金之義務，有照
      片6-12可參。在被告謝劉阿秀於95年5 月15日所寄出存證
      信函第4292號第3頁及第4頁內容皆有提到，悉知原告遷離
      之事實，並知屋內還有其他物品，還要求原告要將物品清
      除，可證原告並無繼續占用系爭房屋，被告謝劉阿秀之辯
      稱顯非可採。此外原告在搬遷時，確有將全部鑰匙交予被
      告謝劉阿秀，且有告知被告謝劉阿秀會留一付鑰匙，以供
      日後可回原住處收拿未遷址之信件及查看房屋出租之情形
      ，實為被告謝劉阿秀同意，豈知當原告搬遷後，被告謝劉
      阿秀卻急於要回原告僅留的一付鑰匙，其心可議。
    4.被告所稱代墊款，為返還與房客云云，原告否認有此項押
      金未退還與房客之情形。被告主張有此項退還押金之代墊
      款，自應依照民事訴訟法第277 條規定提出有代墊即退還
      押金（5 萬元、8500元、8500元）之證據，否則不足採信
      。
    5.另被告所提維修支出項目，於管理期間未告知原告有任何
      修繕之問題，亦未檢附支出憑證，自非可採。參照被告所
      提附件1之結算表，有列為修繕支出項目者，如「95/2/28
      ，＄4000元」、「95/6/25，＄1300元」、「95/9/7，＄3
      0000元」、「96/10/23，12000元」、「96/11/28，5000
      元」、「97/919，1500元」、「97/1130，55000元」、「
      97 /12/1，4850元」。上開均無任何支出憑證，無法檢視
      是否確實為系爭房屋之修繕費用，原告提出相關之憑證，
      如支出之統一發票，估價單皆是可隨時請人開立，不足為
      憑。
    6.被告所列之報表，鮮有短列其占用房屋而應繳納之租金，
      虛列原告已無居住而必須繳納租金，以及有虛列所謂代墊
      款項，造成其報表內容不真實。故被告所提之報表顯非實
      在，自應以原告所提報表為準。
    7.查被告所提之證物一說之為原告其兒子（劉晃華）之物品
      ，主張原告仍有占用系爭房屋云云。經查，其物品為當初
      原告兒子搬遷時，欲丟棄之物品，而為被告謝劉阿秀所商
      討給伊使用之物品，如今卻反咬其物為原告兒子佔用之理
      由，實為故意誤導；況且所提之證物一所拍攝之圖片，已
      遭被告謝劉阿秀在100年3月19日有目的排放過而所拍攝出
      來的，而原放置堆滿之物品皆為被告謝劉阿秀所有之物品
      ，被告謝劉阿秀卻是硬是找了三樣，原告欲丟棄之物品並
      有目的的放置該處拍照，以其反咬原告兒子有佔用，顯然
      以此方式企圖誤導試聽，自非可採。就此該處之物品均為
      被告謝劉阿秀所有者，有原證10照片可證。
    8.原告之女兒（劉桂榕）有位房仲業友人在99年8 月間，被
      告謝劉阿秀於訴訟期間確實有張貼紅布條廣告，雖張貼店
      面出租，但友人洽詢後告知，被告謝劉阿秀並不是要出租
      店面，而是出租整棟房屋，亦有通聯記錄可證。
    9.被告主張有修繕房屋，顯有不實：
      (1)查維修支出部份的95/9/7（法定空地屋頂維修-金額30,
        000元）及96/10/23（文心路2F違建木板壁面維修-金額
        12,000），此二處皆屬法定空地部份，而此部份在被告
        謝劉阿秀與房客簽的租賃契約書中只簽屬出租1 Ｆ店面
        前半，並無出租後半屬法定空地之部份，而在劉達隆寄
        之存證信函第221號第2頁中，也告知對外出租都未含法
        定空地，如此一來何需花費修繕？
      (2)維修支出部份的97/11/18（文心路211 號1F-金額4,850
        元），此張維修品項大部份是屬1 Ｆ廁所的修繕，但廁
        所部份也是屬於法定空地，並無出租，因此也無修繕之
        必要，況且這是出租公司營業用，並不是出租住宅用，
        實無需裝設蓮蓬設備之使用。
      (3)維修支出部份的97/11/18 （文心路地下室-金額55,000
        元），此張維修包含了地下室及1 Ｆ法定空地廁所的部
        份，也是屬於無出租之部份，則屬無修繕之必要．再者
        維修地下室是做防水處理，由圖1~圖4 照片顯示，並無
        修繕之實。
      (4)維修支出部份的95/6/1（文心路1F /搖控器-金額1,300
        元），此張拷貝搖控器的費用，高出一般拷貝之費用太
        多，一般拷貝大門的搖控器之費用約為250~550 元之間
        ，顯見此項費用顯有過高之處。維修支出部份的97/9/
        20（遼陽一街/蓮蓬頭-金額1,500 ），此修繕蓮蓬頭的
        費用，也是高出一般市價太多，一般市價均在300～600
        元左右，此有網路蓮蓬頭之價格可參，顯有過高。
      (5)關於被告陳報狀裡所提之水費11,248元及瓦斯費10,436
        元等費用，原告在居住在文心路期間，均按時皆已有現
        金付予被告謝劉阿秀，但被告謝劉阿秀當初收受現金時
        未無簽收證明；但於常理交付這些費用，一般人也不會
        有簽付任何簽收單，致使被告謝劉阿秀重覆又拿出收據
        ，主張有代墊費用，顯非可採。
      (6)關於第4 台費用7080元費用，依據被告所提出的收費資
        料，所顯示的客戶名稱，市內電話或行動電話等，其名
        義人皆顥示為被告謝劉阿秀申裝的，並非原告申請裝設
        的，自非將此等被告申請裝設的第四台費用轉嫁由原告
        負擔。
      (7)再者關於電費，期間是自95年6 月至99年8月金額2,184
        元，皆屬基本繳交之電費每月728 元，由於當時原告已
        經遷離系徵房屋，此筆費用應屬由兩造等3 人共同分擔
        ，而不是原告單獨應付之電費費用。
  (七)並聲明：1.被告2人應連帶給付與原告888,000元，及自本準
    備書狀繕本送達於被告時起至清償日止，按年利率百分之五
    計算之利息。2.如上述聲明無理由，被告謝劉阿秀應給付與
    原告新臺幣888,000 元，及自本準備書狀繕本送達於被告時
    起至清償日止，按年利率百分之五計算之利息；或被告劉達
    隆應給付與原告新臺幣888,000 元，及自本準備書狀繕本送
    達於被告時起至清償日止，按年利率百分之五計算之利息。
    訴訟費用由被告二人負擔。願供擔保請准宣告假執行。
二、被告則以：
  (一)系爭文心路4段211號房屋第3、5層樓，由原告使用，第4 層
    樓由被告謝劉阿秀使用，租金每月為6,000 元；系爭遼陽一
    街26號房屋第1 層樓，由原告與被告謝劉阿秀共同使用每人
    分攤7,000 元，嗣因原告與被告劉達隆訴訟中提出因系爭文
    心路4段211號房屋第5層樓有神明廳，原告負擔之租金由19,
    000 元減為17,000元，原告所言有誤。系爭房屋之租金自95
    年1月至99年6月均按月分紅。原告前於本院所提之96年訴字
    第3084號清償債務訴訟是指與被告劉達隆間之帳務結清，原
    告所言被告每月就系爭遼陽一街26號房屋第1 層樓應付租金
    1萬元實與被告劉達隆間之約定不符。
  (二)原告請求被告謝劉阿秀應給付88萬8000元，並無理由：
    1.原告所使用之房屋部分，及被告謝劉阿秀使用、管理出租
      房屋部分之租金，總共為330萬元：
      (1)原告於95年2月底遷出系爭遼陽一街26號房屋第1層樓一
        事，被告否認原告於95年2 月已搬離上開房屋，未占有
        使用上開房屋，又縱認原告於95年2 月間曾自上開房屋
        內搬走物品，惟原告從未向被告謝劉阿秀及劉達隆表示
        不再繼續租賃使用該房屋，且未將使用該房屋之鑰匙交
        還被告謝劉阿秀或劉達隆，竟鎖住不為他人使用，更何
        況原告亦經常回來，致被告謝劉阿秀不知原告不再繼續
        租賃使用，而無法將原告所占有使用部分出租予他人，
        因此原告就此仍視為占有使用該房屋，自95年1 月起至
        99年9月止共57個月，以每月合計1萬7000元租金計算，
        總共96萬9000元（計算式：17000×57＝969000）。
      (2)原告主張被告謝劉阿秀於99年8 月起使用上開文心路建
        物第1層樓，而應給付8、9月份租金共1萬6000元等云云
        ，並非屬實，茲被告謝劉阿秀並無使用該部分，又對於
        上開遼陽一街房屋第1 層樓部分，被告謝劉阿秀僅使用
        一半而已，並非使用全部，因此，原告主張被告謝劉阿
        秀應給付該部分每月租金1 萬4000元，亦屬無據，至於
        被告謝劉阿秀使用上開文心路房屋第4 層樓，每月租金
        6000元，及使用上開遼陽一街房屋第一層樓1/2 ，每月
        租金7000元，均自95年1月起至99年9月止，共57個月，
        租金合計74萬1000元《計算式：（6000＋7000）×57＝
        741000》，又被告謝劉阿秀管理出租上開文心路房屋第
        1、2層樓，自95年1月起至99年6月止，共54個月，每月
        租金2 萬1000元，租金合計為113 萬4000元（計算式：
        21000×54＝0000000），及管理出租上開遼陽一街房屋
        第2 層樓，自95年1月起至99年9月止，共計57個月，每
        月租金8000元，租金合計為45萬6000元（計算式：8000
        ×57＝456000元）。
      (3)綜上，原告所使用之房屋部分，及被告謝劉阿秀使用、
        管理出租房屋部分之租金，總共為330 萬元（計算式：
        969000＋741000＋0000000 ＋456000＝0000000元）。
    2.被告謝劉阿秀因支出修理費用、稅捐共16萬6641元，而需
      予以扣減後為313 萬3359元（計算式：000000000000000
      ＝0000000元），又依照兩造就上開租金之分配收益應有1
      /3之權利，每人可分得104 萬4453元（計算式：0000000÷
      3＝0000000元），惟原告因尚欠96萬9000元租金未給付，
      因此，原告所得請求之利益僅為7 萬5453元（計算式：00
      000000000000＝75453元）。
    3.原告雖得請求之利益為7萬5453元，惟原告因於90年3 月5
      日管理出租前開文心路房屋第1、2 層樓，而曾收取押金5
      萬元，及於90年8月20日、9月20日分別收取前開遼陽一街
      房屋第2 層樓押金各8500元，事後竟未退還房客，而由被
      告謝劉阿秀代為墊付退還，此外，被告謝劉阿秀亦曾代墊
      88年9月至94年12月之水、電、瓦斯、第4台費用總共2 萬
      8764元，及自95年6月至99年8月止電費總共2,184 元，因
      此被告謝劉阿秀就原告所積欠代墊款總計9 萬7948元（計
      算式：50000＋17000＋28764＋2184＝97948元），從原告
      所得分配之上開利益中扣抵後，原告仍積欠被告謝劉阿秀
      2 萬2495元（計算式：00000000000＝-22495）。又退萬
      步言，若認被告謝劉阿秀未代為退還保證金，惟原告收取
      上開保證金亦應按兩造分配收益應有3分之1之權利分予被
      告22,333元，則原告亦僅得請求被告給付22,172元而已（
      計算式：00000000000000000＝22172）。從而，原告請
      求被告謝劉阿秀應給付88萬8000元，顯無理由。
  (三)被告否認有該房間鑰匙且不知道其內是否有其他物品，更遑
    論知悉在原告承租之房間內置放彈簧床，又縱認原告於95年
    2 月間自上開房屋內曾搬走部分物品，惟伊從未向被告表示
    不再繼續租賃使用該房屋，且未將使用該房屋之鑰匙交還被
    告，竟仍鎖住房間不為他人使用尤其，原告亦經常回來，否
    則，伊如何拍攝如卷附照片。依原告所提出卷附照片如圖6
    、7、8、10、11，其中亦有原告兒子劉晃華物品，由此可見
    原告仍有繼續租賃居住使用之情，致被告無從將原告所占有
    使用部分出租予他人，若非如此，原告既經常回來，何不向
    被告言明且交還鑰匙，尚需被告屢次催討交還鑰匙，有該郵
    局存證信函可稽，因此，原告顯仍占有使用該房屋而應給付
    租金。
  (四)對於照片1所示，被告否認將原告之信件放在文心路住所4樓
    往5 樓住處，原告就此之主張並非屬實，反而足見原告得任
    意進出且經常回來使用該房屋，此外，關於圖3、4、5、9、
    12照片，原告僅係挑被告兒子、女兒車子暫時停放之時間、
    地點為拍攝，對於其餘可停放車輛之空間並未使用之情形卻
    不拍攝，而故意扭曲事實，因此，該照片充其量亦僅能證明
    在拍攝日期當天曾停放車輛，但不足以證明其餘時間及其他
    停放空間均為被告所使用，殊不足為證。原告所提出之照片
    2 所示之出租布條，係在原告提出本件訴訟之後，被告始於
    99年12月8 日僱人張貼，有該免用統一發票收據可稽，在此
    之前，被告從未張貼出租廣告，從而尚難據此為原告未占有
    使用該房屋之有利認定。
  (五)本院96年度訴字第3084號原告與被告劉達隆間清償債務事件
    之民事判決，其中所載不爭執事項：「1.系爭文心路4段211
    號房屋第1、2層樓房屋，自90年3月5日起至91年7 月10日之
    押、租金，及系爭遼陽一街26號房屋第2層樓房屋，自89年7
    月5日起至91年6月20日之租金，均存入被告（即原告）於華
    南商業銀行水湳分行之000000000000000號帳戶內，嗣後
    出租上開房屋之租金均由謝劉阿秀收取。……」等情，並依
    當時原告所管理出租上開文心路房屋，其租期自91年3 月10
    日起至92年3月9日止，伊曾收取保證金5 萬元，及管理出租
    上開遼陽一街房屋，租期自90年8月20日起至91年8月19日止
    ，伊亦曾收取保證金1 萬7000元，有租賃契約書可稽，由此
    可見上開文心路房屋在91年7 月以前由原告管理收取租金，
    及上開遼陽一街房屋在91年6 月以前由原告管理收取租金，
    而在此之後，即在上開租約期間尚未屆滿即改由被告謝劉阿
    秀管理收取，從而該租期屆滿時，因原告未將所收取之保證
    金直接退還房客，或轉交被告以退還房客，致被告謝劉阿秀
    代為退還保證金5萬元及1萬7000元，原告應提出退還上開保
    證金予房客，或將該保證金轉交予被告之憑證。
  (六)被告劉達隆因居住於北部，根本不知原告搬離上開房屋等情
    事，原告未交還房屋鑰匙予被告二人，因此，原告自承並未
    向被告二人為終止之意思表示，而主張搬離上開房屋，即無
    庸再付租金，顯無理由。至於伊所主張「兩造係約定有居住
    於共有房屋者，即需支付租金，並非有約定要以有終止租賃
    的行為或意思表示為條件」等云云，並非屬實，被告否認之
    。再者被告二人從未與原告約定就上開房屋之租金分配應負
    連帶責任，因此，原告請求被告以連帶給付系爭租金，殊欠
    依據，又被告劉達隆係基於出租人地位而記帳，並非受原告
    之委任，因此，原告依民法第539 條之規定，主張被告劉達
    隆與被告謝劉阿秀如無連帶之責任，亦應負不真正連帶之責
    任，更屬無據且無理由。
  (七)根據原告女兒劉桂榕所證稱：「我自己有鑰匙開門進去」之
    情，更足見原告確實未將鑰匙交還被告謝劉阿秀，原告及其
    家人仍得自由進出使用系爭房屋，原告顯未將系爭房屋騰空
    點交予被告二人，伊竟主張已未使用系爭房屋，而無庸負擔
    租金，並以伊女兒為證，均非屬實，殊不足採信。
  (八)並聲明：1.原告之訴及其假執行之聲請均駁回。2.訴訟費用
    由原告負擔。3.如受不利判決，願供擔保請准免為假執行。
、兩造審理中不爭執及爭執事項
一、不爭執事項：
  (一)坐落系爭150之9號土地及其上35建號即系爭文心路4段211號
    房屋之所有權人為原告及被告謝劉阿秀、劉達隆，應有部分
    均為3分之1。坐落系爭150之3號土地之所有權人為訴外人張
    武隆、黃秋月、張益閎、原告及被告謝劉阿秀、劉達隆，應
    有部分分別為5分之1、5分之1、5分之1、15分之2、15分之2
    、15分之2 ；其上44建號即系爭遼陽一街26號房屋所有權人
    為原告及被告謝劉阿秀、劉達隆，應有部分均為3分之1。原
    告、被告謝劉阿秀、劉達隆及其他訴外人共有上開房屋之法
    定空地即坐落系爭150 之10號土地，原告及被告謝劉阿秀、
    劉達隆之應有部分分別為5010分之698、5010之698、5010分
    之224，餘為訴外人依其登記權利範圍所有。
  (二)原告與被告二人曾於88年8 月間約定凡使用系爭文心路4 段
    211號房屋3、4、5樓者，每層樓每月應給付6000元，惟5 樓
    因有3分之1為神明廳，依此比例扣減後每月應給付4000元；
    使用系爭遼陽一街26號房屋1樓者，每月應給付14000元；原
    告及被告二人自88年9月間，就原告使用系爭文心路4 段211
    號房屋3樓全部及5樓之3分之2（剩餘的3分之1係共用之神明
    廳），被告謝劉阿秀使用系爭文心路4段211號房屋4 樓，原
    告及被告謝劉阿秀共同使用系爭遼陽一街26號房屋1樓（各2
    分之1 ），意思表示一致成立租賃契約，原告及被告謝劉阿
    秀就上開部分使用期間，自有按前開約定支付租金之義務，
    而租金收益由原告及被告二人各分得3分之1。
  (三)原告及被告劉達隆委由被告謝劉阿秀出租系爭文心路4段211
    號房屋1、2樓及系爭遼陽一街26號房屋2 樓，所有租金收益
    由原告及被告二人各分得3分之1。
  (四)系爭文心路4 段211 號房屋3 樓全部及5 樓之3 分之2 （剩
    餘的3分之1係共用之神明廳），95年1、2月間，為原告使用
    ，原告每月應給付10000元，此期間共應給付租金20000元，
    原告尚未給付。
  (五)系爭遼陽一街26號房屋1 樓，95年1、2月間，為原告與被告
    謝劉阿秀共同使用，原告每月應給付7000元，此期間共應給
    付租金14000元，原告尚未給付。
  (六)系爭文心路4段211號房屋4樓，自95年1月起至99年9 月間，
    為被告謝劉阿秀使用，被告謝劉阿秀每月應給付6000元，此
    期間共應給付租金342000元。
  (七)系爭文心路4段211號房屋1、2樓，自95年1月起至99年6月間
    ，由被告謝劉阿秀出租，每月租金21,000元，此期間共收取
    租金0000000元。
  (八)系爭遼陽一街26號房屋1樓，自95年1月起至99年9 月間，被
    告謝劉阿秀使用2分之1（95年3月起至99年9月間，被告謝劉
    阿秀是否有使用另2分之1，列為爭執事項二），被告謝劉阿
    秀每月應給付7000元，此期間此部分共應給付租金399000元
    。
  (九)系爭遼陽一街26號房屋2樓，自95年1月起至99年9 月間，由
    被告謝劉阿秀出租，被告謝劉阿秀每月收租8000元，此期間
    共收取租金456000元。
  (十)兩造同意本件系爭2 間房屋關於對外出租租金收益及使用人
    有應負擔之租金收益之收入計算，以95年1月至99年9月底止
    為本件訴訟範圍。
二、爭點之所在：
  (一)原告是否於95年3月起無須給付系爭文心路4段211號房屋3樓
    全部、5 樓之3分之2（剩餘的3分之1係共用之神明廳），及
    系爭遼陽一街26號房屋1 樓之租金？
    1.原告是否自95年3 月起即遷離系爭房屋，未占有使用系爭
      房屋？
    2.原告是否應依民法第450第3項規定，於95年3 月前一個月
      先期通知終止租約，又終止租約之意思表示是否有向被告
      二人為之？抑或原告向管理人謝劉阿秀終止租約即發生效
      力？
  (二)被告謝劉阿秀是否於95年3月起至99年9月間，尚使用系爭遼
    陽一街26號房屋1 樓另2分之1，是否就此期間此部分尚應給
    付租金385000元？
  (三)被告謝劉阿秀是否於99年8、9月使用系爭文心路211號房屋1
    樓，而應給付二個月租金共16000元？
  (四)被告謝劉阿秀就系爭房屋進行修繕費用（詳如被告100年6月
    23日民事調查證據聲請狀、100 年10月26日陳報狀），可否
    將此修繕費用計入系爭二棟房屋必要費用予以扣除？
  (五)如原告於95年1月至99年9月底止，有應分得之租金收益，被
    告謝劉阿秀主張下列事項抵銷，是否有理由？
    1.被告謝劉阿秀是否代墊93年5月至95年2月之水費、瓦斯費
      、第四台費用共57,527元，及自95年6月至99年8月止電費
      共2,184元？
    2.原告於90年3月5日出租文心路4段211號房屋1、2樓，收取
      押租金5 萬元，於90年8月20日、9月20日出租遼陽一街26
      號房屋2樓分別收取押租金各8,500元，共計67,000元是否
      已返還房客？是否由被告謝劉阿秀代為返還予房客？如未
      返還房客是否可由原告及被告二人分配？
  (六)如原告於95年1月至99年9月底止，有應分得之租金收益，被
    告二人是否應負連帶債務責任或不真正連帶債務責任，或僅
    由被告謝劉阿秀負此部分債務責任？
    1.原告主張被告謝劉阿秀管理出租共有房屋，而被告劉達隆
      負責結算及催討欠租，被告二人共同管理系爭房屋之出租
      事宜，是否實在？
    2.原告主張被告劉達隆就系爭房屋之出租事宜為複委任人，
      是否有理由？
肆、得心證之理由
一、本件原告起訴主張依民法第541條第1項之規定，被告二人管
    理出租系爭兩棟房屋，應連帶給付系爭兩棟房屋自95年1 月
    至99年9月底租金總收益3分之1即888,000元予原告，然為被
    告二人所否認，並以前詞置辯。是本件首應審究者厥為：系
    爭兩棟房屋自95年1月至99年9月底租金總收益若干？經查：
  (一)系爭二棟房屋為原告及被告二人所共有，應有部分均為3 分
    之1，原告與被告二人曾於88年8月間約定凡使用系爭文心路
    4段211號房屋3、4、5樓者，每層樓每月應給付6000元，惟5
    樓因有3分之1為神明廳，依此比例扣減後每月應給付4000元
    ；使用系爭遼陽一街26號房屋1樓者，每月應給付14000元；
    原告及被告二人自88年9 月間，就原告使用系爭文心路4 段
    211 號房屋3樓全部及5樓之3分之2（剩餘的3分之1係共用之
    神明廳），被告謝劉阿秀使用系爭文心路4段211號房屋4 樓
    ，原告及被告謝劉阿秀共同使用系爭遼陽一街26號房屋1 樓
    （各2分之1），意思表示一致成立租賃契約，原告及被告謝
    劉阿秀就上開部分使用期間，自有按前開約定支付租金之義
    務，而租金收益由原告及被告二人各分得3分之1；另原告及
    被告劉達隆委由被告謝劉阿秀出租系爭文心路4段211號房屋
    1、2樓及系爭遼陽一街26號房屋2 樓，所有租金收益由原告
    及被告二人各分得3分之1等情，為兩造所不爭執，自應以上
    開約定為基礎計算系爭兩棟房屋自95年1月至99年9月底租金
    總收益。
  (二)系爭文心路4段211號房屋自95年1月起至99年9月止總收益部
    分：
    1.系爭文心路4段211號房屋3樓全部及5樓之3分之2（剩餘的
      3 分之1係共用之神明廳），95年1、2 月間為原告使用，
      原告每月應給付10,000元，此期間共應給付租金20,000元
      計算式：100002＝20000 ），原告尚未給付等情，為兩
      造所不爭執，是此期間系爭文心路4段211號房屋3 樓全部
      及5樓之3分之2租金收益為20,000元。
    2.系爭文心路4段211號房屋4樓，自95年1月起至99年9 月間
      ，為被告謝劉阿秀使用，被告謝劉阿秀每月應給付6,000
      元，此期間共應給付租金342,000元等情（計算式：6000
      57＝342000），為兩造所不爭執，是此期間系爭文心路
      4段211號房屋4樓租金收益為342,000元。
    3.系爭文心路4段211號房屋1、2樓，自95年1月起至99年6月
      間，由被告謝劉阿秀出租，每月租金21,000元，此期間共
      收取租金1,134,000元等情（計算式：2100054＝000000
      0 ），為兩造所不爭執，是此期間系爭文心路4段211號房
      屋1、2樓租金收益為1,134,000元。
    4.原告是否於95年3月起無須給付系爭文心路4段211號房屋3
      樓全部、5 樓之3分之2（剩餘的3分之1係共用之神明廳）
      之租金？
      (1)按不動產之租賃契約，其期限逾一年者，應以字據訂立
        之，未以字據訂立者，視為不定期限之租賃，民法第42
        2條定有明文。原告就使用系爭文心路4段211號房屋3樓
        全部及5 樓之3分之2，與被告二人意思表示一致成立租
        賃契約，為兩造所不爭執，且兩造自88年9 月起即有上
        開之約定，至少延續至95年2 月，復未就上開租賃關係
        以字據訂立或約定期限，自應視為不定期限之租賃。
      (2)按未定期限者，各當事人得隨時終止契約，但有利於承
        租人之習慣者，從其習慣；前項終止契約，應依習慣先
        期通知，但不動產之租金，以星期、半個月或一個月定
        其支付之期限者，出租人應以曆定星期、半個月或一個
        月之末日為契約終止期，並應至少於一星期、半個月或
        一個月前通知之，民法第450條第2、3 項定有明文。基
        此，因上開不定期租約係以月租計算，原告如欲終止上
        開不定期租約，須於終止前一個月前通知對造。原告雖
        主張：兩造係約定有居住於共有房屋者，即需要支付租
        金，並非有約定要有終止租賃的行為或意思表示為條件
        云云，顯前揭法條規定不符，且如不對被告二人為終止
        租賃行為之行為或意思表示，被告二人如何能確認原告
        日後已不使用系爭文心路4段211號房屋3樓全部及5樓之
        3分之2，原告上開主張有礙租賃標的物之正常經濟使用
        效益，要無可採。
      (3)按終止權之行使，依民法第二百六十三條準用同法第二
        百五十八條之規定，應向他方當事人以意思表示為之，
        契約當事人之一方有數人者，該意思表示，應由其全體
        或向其全體為之，此為終止權行使之不可分性（最高法
        院64年台再字第2394號判例意旨參照）。又按當事人主
        張有利於己之事實者，就其事實有舉證之責任，民事訴
        訟法第277條前段定有明文。原告主張於95年3月份搬離
        系爭文心路4段211號房屋第3層樓全部及第5層樓，被告
        謝劉阿秀均在場知悉，且上開房屋之鑰匙原告亦已交還
        被告謝劉阿秀云云，然為被告謝劉阿秀所否認，自應由
        原告就已於一個月前向被告二人為終止租約之意思表示
        乙節加以舉證證明。然：
        原告僅陳述搬離系爭文心路4段211號房屋第3 層樓全
          部及第5層樓時，在搬遷2日之時間，被告謝劉阿秀均
          在場知悉，且上開房屋之鑰匙已交還被告謝劉阿秀云
          云，然原告並未具體舉證證明被告謝劉阿秀當時在場
          且已收受所有鑰匙，況終止租約之意思表示應於一個
          月前為之，原告對此亦未能具體證明，實難採信原告
          終止租約之意思表示已合法到達被告二人。
        原告又於100 年3月7日具狀主張：被告謝劉阿秀有全
          部出租房屋房間鑰匙，否則被告謝劉阿秀如何得知原
          告居住房屋，僅剩一床彈簧床而已云云，惟被告謝劉
          阿秀否認有系爭系爭文心路4 段211號房屋3樓之鑰匙
          ，亦否認知悉該樓層僅剩一床彈簧床。本院觀諸100
          年3月7日前被告謝劉阿秀之答辯狀及言詞辯論筆錄，
          被告謝劉阿秀並未自承知悉該樓層僅剩一床彈簧床，
          是原告應先證明「被告謝劉阿秀知悉該樓層僅剩一床
          彈簧床」乙節，而原告主張被告謝劉阿秀於95年5 月
          15日臺中文心路郵局第4292號存證信函表示「並將房
          屋內之器具物品清除」即為被告謝劉阿秀知悉該樓層
          僅剩一床彈簧床云云，惟上開信函主要係被告謝劉阿
          秀要求原告返還鑰匙並將房屋清空以利出租，此從該
          段前後文字為：「通知台端於文到五日內將該鑰匙交
          付寄件人，並將房屋內之器具物品清除，俾利出租他
          人」可知，有關「並將房屋內之器具物品清除」乃為
          確保租賃物可順利出租使用之慣常用語，尚難以此推
          論被告謝劉阿秀有鑰匙可打開系爭文心路房屋3 樓查
          看。
        原告主張：搬遷後即未再回去，只有委託女兒偶爾回
          去看看出租情形及收拿信件，被告謝劉阿秀如有見到
          原告信件，亦會由其子轉告原告之子，被告謝劉阿秀
          也會將信件放在文心路住所四樓往五樓樓梯處，且被
          告謝劉阿秀已於95年5 月15日臺中文心路郵局第4292
          號存證信函表明知悉原告已遷離系爭房屋云云。惟原
          告未能舉證證明其已於一個月前即95年1 月前已向被
          告二人為終止租約之意思表示，縱原告本人之後已未
          居住於系爭文心路4段211號房屋3樓、5樓，亦不生終
          止租約之效力，租賃契約仍繼續存在，況被告謝劉阿
          秀於原告搬離後仍主張原告占用房屋，原告即不得以
          上情主張原告終止租賃契約之意思表示已到達被告謝
          劉阿秀。
        原告主張：被告謝劉阿秀製作布條拉在騎樓門前，布
          條廣告載明「整棟出租」，如果原告仍占有3樓及5樓
          ，被告豈可對外整棟招租云云。惟被告謝劉阿秀係於
          99年12月8 日僱人張貼，此有免用統一發票收據可稽
          （參見本院卷第54頁），則被告謝劉阿秀懸掛「整棟
          出租」布條係在原告提起本件訴訟後，尚難為被告謝
          劉阿秀於本件訴訟前有收受原告終止租約意思表示之
          證明。至證人劉桂榕即原告之女於本院審理時證稱：
          被告謝劉阿秀在99年7 月間曾拉紅布條表示要出租文
          心路的店面，但伊從事仲介的朋友打電話去，被告謝
          劉阿秀在電話中卻說不是要出租店面，而是要出租整
          棟云云（參見本院卷第109 頁），惟此係證人劉桂榕
          聽聞其從事仲介友人之轉述，係屬傳聞證據，本身證
          明力已屬薄弱，且證人劉桂榕係原告之女，難謂無偏
          頗之虞；況被告謝劉阿秀99年7 月間如有出租整棟之
          意，為何到99年12月才懸掛「整棟出租」布條？證人
          劉桂榕前揭證詞與被告謝劉阿秀提出之免用統一發票
          收據不符，兩相權衡，自以被告謝劉阿秀提出之物證
          為可採，證人劉桂榕前揭證詞尚難為被告謝劉阿秀得
          知原告終止租約之認定。
        原告自認被告劉達隆亦係出租人之一，惟原告並未舉
          證證明被告劉達隆委由被告謝劉阿秀代受終止租約之
          意思表示，揆諸前揭判例意旨，原告終止權之行使自
          應向被告二人為之，單向其中一人為之，並不生終止
          效力，原告認向被告謝劉阿秀為終止權之意思表示即
          可，尚有誤會，況原告亦未向被告謝劉阿秀為合法之
          終止租約之意思表示，業如前述，實難認原告有合法
          終止租約。
      (4)原告主張已遷離系爭文心路房屋，並稱：系爭文心路房
        屋鑰匙已交還被告謝劉阿秀云云，其後又改稱：原告搬
        離時，確有將全部鑰匙交予被告，且有告知被告會留一
        付鑰匙，以供日後可回原住處收拿未遷址之信件及查看
        房屋出租之情形，為被告同意云云。惟原告對於是否保
        留一付鑰匙乙節，前後所述不一，且原告亦未能就被告
        同意其保留鑰匙舉證證明，實無足採。又證人劉桂榕於
        本院審理時證稱：「（被告訴訟代理人：妳如何進入前
        開房屋？）我有跟謝劉阿秀講，經其同意進入。」、「
        （被告訴訟代理人：是謝劉阿秀幫妳開門嗎？）我自己
        有鑰匙開門進去。」（參見本院卷第109 頁背面），則
        原告之女劉桂榕既有系爭房屋之鑰匙，可自由進出系爭
        房屋，且原告亦自承其信件亦會寄至到處所，益徵原告
        並未拋棄對系爭文心路房屋3樓、5樓3分之2部分之占有
        。
      (5)綜上，原告自95年3月起並未拋棄對系爭文心路房屋3樓
        、5 樓3分之2部分之占有，且原告亦未合法對被告二人
        為終止租約之意思表示，此部分租賃契約仍繼續存在，
        原告應給付此部分自95年3月起至99年9月底之租金550,
        000元（計算式：1000055＝550000）。
    5.被告謝劉阿秀是否於99年8、9月使用系爭文心路211 號建
      物1樓，而應給付16,000元？
      (1)原告主張：系爭文心路房屋第1 層樓係由被告謝劉阿秀
        之兒子謝昇融佔用作為停車使用，自有使用該房屋，依
        照雙方約定即由繳納租金之義務云云，並提出原證7 照
        片3-5 為證（參見本院卷第39、40頁）。被告則以：原
        告僅係挑被告兒子車子暫時停放之時間、地點為拍攝，
        對於其餘可停放車輛之空間並未使用之情形卻不拍攝，
        而故意扭曲事實，因此該照片充其量亦僅能證明在拍攝
        日期當天曾停放車輛，但不足以證明其餘時間及其他停
        放空間均為被告所使用，殊不足為證等語，資為抗辯。
      (2)按經證明前後兩時為占有者，推定前後兩時之間，繼續
        占有，民法第944條第1項定有明文；又按法律上推定之
        事實無反證者，無庸舉證，民事訴訟法第281 條定有明
        文。觀諸原證7照片3-5照片，被告謝劉阿秀之子所有車
        輛停放在系爭文心路房屋1樓，拍攝時間分別為99年8月
        7日及同年9月25日，為兩造所不爭執，被告謝劉阿秀雖
        抗辯該樓其他空間未為使用，惟被告謝劉阿秀即將車輛
        停入系爭文心路房屋1 樓，該樓其他空間顯已難供他人
        承租使用，應認則被告謝劉阿秀於上開兩時點對系爭文
        心路房屋1 樓全部為事實上之管領支配，而為占有。原
        告既已證明被告謝劉阿秀於99年8月7日及同年9月25日
        占有系爭文心路房屋1樓，依民法第944條第1 項規定，
        推定被告謝劉阿秀自99年8月7日至同年9 月25日間占有
        系爭文心路房屋1 樓；又被告謝劉阿秀並未自99年8 月
        7日至同年9月25日間未占有系爭文心路房屋1 樓提出反
        證，原告就此法律推定之事實無庸舉證。
      (3)按無法律上之原因而受利益，致他人受有損害者，應返
        還其利益，民法第179條定有明文。另按民法第818條所
        定各共有人按其應有部分，對於共有物之全部有使用收
        益之權，係指各共有人得就共有物全部，於無害他共有
        人之權利限度內，可按其應有部分行使用益權而言，故
        共有人如逾越其應有部分之範圍使用收益時，即係超越
        其權利範圍，而為使用收益，其所受超過利益，要難謂
        非不當得利（最高法院55年台上字第1949號判例意旨參
        照）。原告雖主張被告謝劉阿秀應支付系爭文心路房屋
        1樓99 年8、9月租金16,000元，然其於歷次書狀均主張
        係「占用作為停車使用」，且兩造對於被告謝劉阿秀使
        用系爭文心路房屋1 樓並未達成租賃之合意，探以原告
        真意，應係主張被告謝劉阿秀無權占有而請求相當租金
        之不當得利16,000元。被告謝劉阿秀未經全體共有人過
        半數及其應有部分合計過半數之同意，而於99年8月7日
        及同年9月25日間占有系爭文心路房屋1樓，為無權占有
        ，依社會一般觀念，乃受有相當於租金之利益，惟被告
        謝劉阿秀取得此項利益並無法律上之原因，則原告本於
        前揭規定，請求被告謝劉阿秀支付相當於租金之不當得
        利。而系爭文心路房屋1、2樓先前曾以每月租金21,000
        元出租予他人，是原告主張被告謝劉阿秀應每月支付相
        當於租金之不當得利8,000 元，尚屬合理，是被告謝劉
        阿秀自99年8月7日起自同年9 月25日占有系爭文心路房
        屋1樓應支付相當於租金之不當得利13,118 元（計算式
        ：80 0025 /31＋800025/30＝13118.27，元以下四
        捨五入）。原告主張被告謝劉阿秀自99年8月1日起至同
        年月6日止，及自99年9月26日起至同年月30日止，占有
        系爭文心路房屋1 樓，惟未能舉證以實其說，其主張並
        無理由，此部分予以駁回。
    6.綜上，系爭文心路4段211號房屋自95年1月起至99年9月止
      總收益為2,059,118元（計算式：20000＋342000＋000000
      0＋550000＋13118＝0000000）。
  (三)系爭遼陽一街26號房屋自95年1月起至99年9月止總收益部分
    ：
    1.系爭遼陽一街26號房屋1 樓，95年1、2月間，為原告與被
      告謝劉阿秀共同使用，原告每月應給付7000元，此期間共
      應給付租金14,000元，原告尚未給付等情，為兩造所不爭
      執，是此期間系爭遼陽一街26號房屋1樓2分之1 租金收益
      共為14,000元。
    2.系爭遼陽一街26號房屋1樓，自95年1月起至99年9 月間，
      被告謝劉阿秀使用2 分之1 ，被告謝劉阿秀每月應給付7,
      000元，此期間此部分共應給付租金399,000元等情（計算
      式：700057＝399000），為兩造所不爭執，是此期間系
      爭遼陽一街26號房屋1樓租金收益為399,000元。
    3.系爭遼陽一街26號房屋2樓，自95年1月起至99年9 月間，
      由被告謝劉阿秀出租，被告謝劉阿秀每月收租8,000 元，
      此期間共收取租金456,000 元等情（計算式：800057＝
      456000），為兩造所不爭執，是此期間系爭遼陽一街26號
      房屋1樓租金收益為456,000元。
    4.原告是否於95年3月起無須給付系爭遼陽一街26號房屋1樓
      2分之1之租金？
      (1)原告僅陳述搬離系爭遼陽一街26號房屋1樓時，在搬遷2
        日之時間，被告謝劉阿秀均在場知悉，且上開房屋之鑰
        匙已交還被告謝劉阿秀云云，然原告並未具體舉證證明
        被告謝劉阿秀當時已收受所有鑰匙，況終止租約之意思
        表示應於一個月前為之，原告對此亦未能具體說明，實
        難採信原告終止租約之意思表示已合法到達被告二人。
      (2)原告自認被告劉達隆亦係出租人之一，惟原告並未舉證
        證明被告劉達隆委由被告謝劉阿秀代受終止租約之意思
        表示，揆諸前揭判例意旨，原告終止權之行使自應向被
        告二人為之，單向其中一人為之，並不生終止效力，原
        告認向被告謝劉阿秀為終止權之意思表示即可，尚有誤
        會，況原告亦未向被告謝劉阿秀為合法之終止租約之意
        思表示，業如前述，並爰引前揭(二)4.之說明。
      (3)從而，原告未合法對被告二人為終止租約之意思表示，
        是此部分租賃契約仍繼續存在。原告應給付自95年3 月
        起至99年9月底之租金385,000元（計算式：700055＝
        385000）。
    5.被告謝劉阿秀是否於95年3月起至99年9月間，尚使用系爭
      遼陽一街26號房屋1 樓另2分之1，是否就此期間此部分尚
      應給付租金385,000元？
      (1)原告主張：95年3 月之後，該一樓由被告謝劉阿秀之女
        兒占有使用，停放汽車及機車云云，並提出原證7照片6
        至12為證。被告則以：原告僅係挑被告兒子車子暫時停
        放之時間、地點為拍攝，對於其餘可停放車輛之空間並
        未使用之情形卻不拍攝，而故意扭曲事實，因此該照片
        充其量亦僅能證明在拍攝日期當天曾停放車輛，但不足
        以證明其餘時間及其他停放空間均為被告所使用，殊不
        足為證等語，資為抗辯。
      (2)被告謝劉阿秀有權使用系爭遼陽一街26號房屋1樓2分之
        1 ，為兩造所不爭執，而原告提出之上開照片，雖能證
        明被告謝劉阿秀之女有停放汽機車之事實，然此部分是
        否已超出2分之1之可使用範圍，原告並未加以舉證，實
        難以上開照片即認被告謝劉阿秀於95年3月起至99年9月
        間，尚使用系爭遼陽一街26號房屋1 樓另2分之1，原告
        主張被告謝劉阿秀尚應支付385,000 元，並無理由。況
        系爭遼陽一街26號房屋1樓另2分之1於95年3月起至99年
        9 月間，原告仍有租賃關係存在，縱被告謝劉阿秀使用
        範圍有超出2分之1，亦係對原告負損害賠償或不當得利
        責任，此要屬另一問題，非得列入本件系爭房屋總收益
        內。
    6.綜上，系爭遼陽一街26號房屋自95年1月起至99年9月止總
      收益為1,254,000元（計算式：14000＋399000＋456000＋
      385000＝0000000）。
  (四)被告謝劉阿秀就系爭兩棟房屋進行修繕費用（詳如被告100
    年6月23日民事調查證據聲請狀、100年10月26日陳報狀），
    可否將此修繕費用計入系爭兩棟房屋必要費用予以扣除？
    1.被告謝劉阿秀主張對系爭遼陽一街26號2 樓之加壓馬達支
      出修繕費用4,000元，96年11月間更換系爭遼陽一街26號2
      樓之熱水器費用5,000元，97年9月間曾更換系爭遼陽一街
      26號2樓蓮蓬頭費用1,500元，97年11月間曾維修系爭文心
      路房屋之水塔、抽水馬達，費用4,850 元，於97年11月間
      修繕系爭文心路房屋地下室漏水，費用55,000元，於95年
      6月間曾修繕爭文心路房屋之遙控器，費用1,300元，於96
      年10月間曾修繕系爭文心路房屋之木板壁面，費用12,000
      元等語，並提出收據、請款單共7 張（參見本院卷第65、
      66、67、69頁）為證，核與證人張文堂、鄭登舜、張朝清
      、張宗偉即被告謝劉阿秀僱請修繕上開物件之人於本院審
      理時之證述相符（參見本院卷第106頁背面至108頁背面、
      第110 頁），堪信為真，是被告謝劉阿秀就系爭房屋進行
      修繕費用共83,650元。
    2.按共有物之簡單修繕及其他保存行為，得由各共有人單獨
      為之，民法第820條第5項（同修正前民法第820條第2項）
      定有明文。又按共有物之管理費及其他負擔，除契約另有
      約定外，應由各共有人按其應有部分分擔之；共有人中之
      一人，就共有物之負擔為支付，而逾其所應分擔之部分者
      ，對於其他共有人得按其各應分擔之部分，請求償還，民
      法第822 條定有明文。原告雖主張：系爭文心路二樓木板
      壁面（維修費用12,000元）、系爭文心路1 樓廁所（修繕
      費用4,850 元）及系爭文心路地下室（修繕費用55,000元
      ），均位於法定空地，並無出租，即無修繕必要云云。然
      系爭兩棟房屋為原、被告三人所共有，被告謝劉阿秀可否
      對系爭兩棟房屋進行修繕、改良，並不以房屋出租為前提
      ，縱上開部分並未出租，被告謝劉阿秀為管理共有物，仍
      可對共有物進行修繕，原告認上開部分並未出租而無修繕
      必要云云，要無可採。復原告主張系爭文心路1 樓係出租
      予公司，廁所無裝設蓮蓬頭之必要，且遙控器、蓮蓬頭報
      價過高云云，惟被告謝劉阿秀於系爭文心路1樓裝設蓮蓬
      頭，乃使廁所功能更為齊全，有利於出租並增加共有物之
      價值，要屬改良行為，另遙控器、蓮蓬頭價格業已分經證
      人張文堂、張朝清於本院審理時證述明確（參見本院卷第
      107頁、108頁背面），原告未就相同規格、功能之物件進
      行比價，即指摘被告謝劉阿秀報價過高，要非可採。又被
      告謝劉阿秀對上開部分進行修繕，顯對共有物之使用有益
      ，揆諸前揭條文意旨，自可就逾其所應分擔之部分者，對
      於其他共有人得按其各應分擔之部分，請求償還，是被告
      謝劉阿秀主張系爭兩棟房屋總收益應扣減上開修繕費用83
      ,650元，為有理由。
  (五)系爭兩棟房屋自95年1月起至99年9 月止總收益為3,313,118
    元（計算式：0000000＋0000000＝0000000 ），扣除此段期
    間支出之修繕費用83,650元，系爭兩棟房屋自95年1 月起至
    99年9月止淨收入為3,229,468元（計算式：0000000000000
    ＝0000000 ）。上開淨收入由原、被告三人均分，原告可分
    得1,076,489元（計算式：00000003＝0000000.33 ，元以
    下四捨五入）。又原告尚未給付租金969,000元（計算式：2
    0000＋550000＋14000＋385000＝969000 ），抵扣後原告尚
    可請求107,489元（計算式：00000000000000＝107489）。
二、被告謝劉阿秀主張下列事項抵銷原告上開107,489 元請求款
    ，是否有理由？
  (一)被告謝劉阿秀是否代墊93年5月至95年2月之水費、瓦斯費、
    第四台費用共57,527元，及自95年6月至99年8月止電費共2,
    184元？
    1.被告謝劉阿秀主張支出系爭文心路房屋自93年5月至95年2
      月之水費、瓦斯費、第四台費用共57,527 元，及自95年6
      月至99年8月止電費共2,184元，並提出收據共56張附卷可
      憑（參見本院卷第148至185頁），是被告謝劉阿秀已就上
      開水、電、瓦斯、第四台費用為其所繳納乙節進行舉證，
      原告否認被告謝劉阿秀替其代墊上開費用，陳稱：已繳納
      水費、瓦斯費，第四台費用係以被告謝劉阿秀名義申裝，
      應由被告謝劉阿秀負擔，而電費係基本費用，原告已遷離
      系爭文心路3樓，自應由兩造三人共同分擔。然：
      (1)按當事人主張有利於己之事實者，就事實應負舉證之責
        任，民事訴訟法第277 條前段定有明文，又主張消極之
        事實而在客觀上無法積極證明者，其舉證責任移轉於他
        方當事人，此為舉證責任分配原則之一。原告主張已給
        付上開水費、瓦斯費予被告謝劉阿秀，自應就已給付之
        積極且有利於原告之部分負舉證責任，惟原告迄今未能
        具體舉證，僅托詞被告謝劉阿秀收受現金未簽立收據證
        明云云，原告抗辯即無可採，應認被告謝劉阿秀有替原
        告代墊水費及瓦斯費。
      (2)按共有物之管理費及其他負擔，除契約另有約定外，應
        由各共有人按其應有部分分擔之，民法第822條第1項定
        有明文。系爭文心路房屋第四台費用雖係以被告謝劉阿
        秀名義申裝，然係供系爭文心路房屋各樓層使用，此觀
        第四台公司查詢畫面資料中裝機地址記載「文心路211
        號」自明（參見本院卷第159 頁），原告係共有人之一
        ，自應就其應有部分分擔該第四台費用，其上開置辯，
        要無可採。
      (3)原告主張上開電費係基本費用，因其已遷離系爭文心路
        3 樓，應由兩造三人共同分擔云云。惟上開電費收據地
        址係「臺中市○○路○段211號3樓」，顯見系爭文心路
        房屋有分層設置電表，是兩造共有人應係約定按租賃分
        配之使用樓層來負擔電費。原告於95年3月至99年9月間
        ，並未合法終止系爭文心路3 樓之租賃契約，業如前述
        ，是自95年6月至99年8月止，系爭文心路房屋3 樓電費
        共2,184元，應由原告一人負擔。
    2.被告謝劉阿秀雖支出系爭文心路房屋自93年5月至95年2月
      之水費、瓦斯費、第四台費用共57,527元，然上開水費、
      瓦斯費、第四台費用係兩造共有之系爭文心路房屋產生之
      費用，依民法第822條第1項之規定，自應由共有人三人分
      擔，被告謝劉阿秀主張原告應負擔2分之1云云，超過3 分
      之1部分為無理由。
    3.被告主張替原告代墊水費、瓦斯費、第四台費用、電費共
      21,360元（計算式：575273＋2184＝21359.66，元以下
      四捨五入），就此部分與上開租金收益抵銷為有理由，應
      予准許。
  (二)原告於90年3月5日出租文心路4段211號房屋1、2樓，收取押
    租金5 萬元，於90年8月20日、9月20日出租遼陽一街26號房
    屋2樓分別收取押租金各8,500元，共計67,000元是否已返還
    房客？是否由被告謝劉阿秀代為返還予房客？如未返還房客
    是否可由原告及被告二人分配？
    1.被告謝劉阿秀主張上開押租金67,000元原告並未返還房客
      ，而是由其代為返還予房客等語，然為原告所否認，並陳
      稱：有拿現金託被告謝劉阿秀還給承租戶，但並沒有留下
      收據等語（參見本院卷第134 頁）。是兩造對於將上開押
      租金67,000元返還房客，且係由被告謝劉阿秀交付予房客
      並不爭執，則原告自應就有拿現金交予被告謝劉阿秀託其
      轉交予房客，此一對其有利及積極事項進行舉證，惟原告
      迄今未能舉證曾交付67,000元予被告謝劉阿秀，其所辯顯
      無可採。
    2.被告謝劉阿秀主張代原告返還押租金67,000元，應堪採信
      ，就此部分與上開租金收益抵銷為有理由，應予准許。
  (三)原告雖可請求107,489 元，然被告謝劉阿秀以上情主張抵銷
    88,360元（計算式：21360＋67000＝88360 ），為有理由，
    抵銷後原告尚可請求19,129元（計算式：000000000000 ＝
    19129）。
三、原告於95年1月至99年9月底止，有應分得之租金收益19,129
    元，業如前述，被告二人是否應負連帶債務責任或不真正連
    帶債務責任，或僅由被告謝劉阿秀負此部分債務責任？
  (一)原告主張被告謝劉阿秀管理出租共有房屋，而被告劉達隆負
    責結算及催討欠租，被告二人共同管理系爭房屋之出租事宜
    等情，被告於100年7月29日民事答辯續(二)狀中稱：被告劉達
    隆係基於出租人地位而記帳等語（參見本院卷第102 頁），
    足見被告二人確有共同管理系爭房屋之出租事宜。
  (二)按委任契約，係當事人約定，一方委託他方處理事務，他方
    允為處理之契約，且受任人因處理委任事務，所收取之金錢
    、物品及孳息，應交付於委任人，民法第528條、第541條第
    1 項分別定有明文，是受任人為委任事務之處理，若須為法
    律行為，則該法律行為依法無須以文字為之者（如買賣、租
    賃之債權契約），則委任該事務之委任契約，自毋庸以文字
    為之，亦不違反民法第531 條之規定。經查，被告二人自承
    共同管理出租系爭兩棟房屋，兩造間就系爭兩棟房屋管理出
    租之事務雖無書面之委任契約，然揆諸前揭說明，相關之租
    賃契約性質上屬債權契約，本無須以文字為之，則兩造間就
    上開系爭兩棟房屋管理、出租及收取租金之事務所成立之委
    任契約，亦毋庸以文字為之，兩造間確有成立委任契約，堪
    以認定。
  (三)原告主張依民法第541條及同法第539條規定，向被告謝劉阿
    秀請求結算及分配應得之租金收益；亦得依民法第539 條規
    定對於複委任人即被告劉達隆請求結算及分配租金收益，即
    被告二人自有對原告結算及分配租金收益之義務，被告二人
    對原告而言係屬不真正連帶債務關係云云。然有關被告謝劉
    阿秀委由被告劉達隆代為處理委任事務乙節，為被告二人所
    否認，原告自應就被告二人存在複委任關係進行舉證，惟原
    告所提之99年12月8日三峽中山郵局第261號存證信函僅能證
    明被告二人共同管理出租系爭房屋，要難以此而認被告二人
    存有複委任關係，亦難認被告二人應負不真正連帶責任。
  (四)按數人負同一債務，明示對於債權人各負全部給付之責任者
    ，為連帶債務，無該項明示時，連帶債務之成立，以法律有
    規定者為限，民法第272 定有明文，是以連帶債務，必當事
    人間有明示或法律有規定，始能成立（最高法院86年度台上
    字第386 號判決意旨參照）。又按受任人因處理委任事務，
    所收取之金錢，應交付於委託人，民法第541條第1項定有明
    文。查兩造間就系爭房屋之出租管理事宜存有委任關係，業
    如前述，惟被告二人否認曾明示就委任事務所收取之金錢分
    配負連帶責任，原告亦未舉證證明該委任契約有明示受任人
    間負連帶責任，且法無明文規定受任人間就交付收取金錢須
    負連帶責任，是原告主張被告二人就返還上開租金收益應負
    連帶責任云云，並無可採。
  (五)按共有土地或建築改良物，其處分、變更及設定地上權、農
    育權、不動產役權或典權，應以共有人過半數及其應有部分
    合計過半數之同意行之，但其應有部分合計逾三分之二者，
    其人數不予計算；第一項共有人，對於他共有人應得之對價
    或補償，負連帶清償責任，土地法第34條之1 第1、3項定有
    明文。上開條文對於共有人對他共有人應得對價之連帶清償
    責任限於共有土地或建築改良物，其處分、變更及設定地上
    權、農育權、不動產役權或典權所得之對價或補償，並未包
    括出租共有建築改良物所得之對價，本於「明示其一，排除
    其他」及「立法明信」之原則，共有人出租共有建築改良物
    所得之租金，對其他共有人並不負連帶清償責任。本件兩造
    為系爭房屋之共有人，被告二人就系爭房屋出租所得之租金
    收益，本應由兩造三人按應有部分分配，該金錢給付既非不
    可分，且被告二人否認曾明示就租金分配負連帶責任，原告
    亦未舉證證明共有人間明示就租金分配應負連帶責任，法律
    亦無應負連帶責任之規定，業如前述，益見原告主張被告二
    人就返還上開租金收益應負連帶責任云云，要無可採。
  (六)被告二人就原告應分得之租金收益19,129元，雖無庸負連帶
    返還責任，然被告二人既共同管理出租系爭房屋，且均為系
    爭房屋之共有人，自應就上開租金收益共同給付之，原告備
    位聲明（即原告民事追加暨準備書(三)狀聲明第2 項）以選擇
    向被告二人中一人給付原告應分得租收益，亦無理由。
四、綜上所述，原告依委任之法律關係，請求被告二人共同給付
    19,129元，及自100 年3月7日（參見本院卷第36頁被告二人
    收受原告追加暨準備書(三)狀之日期）起至清償日止，按週年
    利率5%計算之利息，為有理由，應予准許；逾此部分之其餘
    請求，則無理由，應予駁回。
五、本件事證已臻明確，兩造所為之其他主張，陳述並所提之證
    據，經審酌後，認均與本件之結論無礙，不再一一論述，併
    予敘明。
六、原告陳明願供擔保，請准宣告假執行，在原告勝訴範圍內，
    核無不合，爰酌定相當之擔保金額准許之；併依職權宣告被
    告預供適當擔保金額後得免為假執行。至於原告敗訴部分，
    其假執行之聲請已失所附麗，應併予駁回。
七、據上論結，本件原告之訴為一部有理由，一部無理由，依民
    事訴訟法第79條、第85條第1項、第390條第2項、第392條第
    2 項，判決如主文。
中    華    民    國   100    年    12    月    21    日
                  民事第二庭  法  官  黃裕仁
正本係照原本作成。
如對本判決上訴，須於判決送達後20日內向本院提出上訴狀。如
委任律師提起上訴者，應一併繳納上訴審裁判費。
中    華    民    國   100    年    12    月    21    日
                              書記官  司立文